【裁判字號】    98,訴,844
【裁判日期】    990907
【裁判案由】    返還不當得利等
【裁判全文】
臺灣臺南地方法院民事判決               98年度訴字第844號
原      告  臺灣電力股份有限公司台南區營業處
法定代理人  丙○○
訴訟代理人  林國明律師
被      告  南部科學園區工業管理局
法定代理人  丁○○
訴訟代理人  嚴宮妙律師
            蔡欽源律師
上列當事人間請求返還不當得利等事件，經本院於民國99年8月
24日言詞辯論終結，判決如下：
    主  文
被告應給付原告新臺幣陸拾參萬捌仟陸佰伍拾柒元及自民國九十
八年七月十一日起至清償日止按週年利率百分之五計算之利息。
原告其餘之訴駁回。
訴訟費用新臺幣拾陸萬貳仟肆佰柒拾肆元，由被告負擔新臺幣捌
萬壹仟貳佰參拾柒元，餘由原告負擔。
本判決原告勝訴部分於原告以新臺幣貳拾壹萬參仟元供擔保後，
得假執行。但被告如以新臺幣陸拾參萬捌仟陸佰伍拾柒元預供擔
保，得免為假執行。
原告其餘假執行之聲請駁回。
    事實及理由
一、本件原告起訴主張：
  (一)查被告行政大樓之用電（電號00-00-0000-00-0）係於民國
    94年l月21日新設裝表，並申請一經常與一備用供電，而經
    常與備用契約容量各為1200ＫＷ，因原告裝表時之接線錯誤
    致電表計量失準，被告每月之實際用電量應較電表顯示之數
    量為高。迄97年4月28日原告派員工戊○○至現場查驗時，
    始發現經常回路電表接線錯誤，即電表3Ｓ之電流線誤接至2
    Ｓ端子，致Ｃ相回路電流為0。原告乃於同年4月30日會同被
    告之承辦人員乙○○、南區機電顧問公司工程師甲○○、源
    益水電工程行水電工己○○等人確認屬實後，予以改正接線
    ，始恢復正常計量，就被告未計費而使用電力數量，原告採
    取最有利於被告之方式計算應補繳之費用，並向被告為通知
    ，通知內容及時序為：97年5月2日、5月19日原告告知被
    告承辦人員將依章推算電度費；97年7月30日原告寄送電
    費補收通知單予被告應補繳自94年1月21日起至97年5月2日
    止之電費新臺幣（下同）1,251,904元。；97年12月3日、
    12 月5日、12月15日、98年1月10日原告曾至被告處所接洽
    補收電費事宜；98年2月11日原告再函催被告補繳電費。
    因原告至遲於98年1月10日已提出請求而，則原告於98年7月
    6日向法院提起訴訟並未逾越6個月期間，請求權消滅時效即
    因請求視為不中斷。
  (二)再者，台灣電力公司營業規則係由經濟部依據電業法59 條
    第1項訂定，核其性質顯與一般商人提供商品之情形不同，
    應無民法第127條第8款短期時效規定之適用。況被告自97
    年5月初起即與原告磋商補繳電費事宜，且被告曾二次向經
    濟部能源局請示，致原告誤認被告有意補繳電費，而遲未向
    被告提起訴訟，惟於逾二年後，被告始表示不願給付，被告
    之行為顯有違誠實信用原則，被告自不得主張時效抗辯。抑
    且原告另依不當得利之法律關係請求被告給付電費，就該請
    求權自無上開二年短期時效規定之適用。爰依供電契約之法
    律關係及不當得利之法律關係，請求被告給付電費等語。
  (三)並聲明：1.被告應給付原告1,251,904元，及自起訴狀繕本送
    達之翌日起至清償日止，按週年利率百分之5計算之利息。2.
    原告願供擔保，請准宣告假執行。
二、被告則以：
  (一)原告請求被告給付電費，係屬商人或製造人供給商品所換取
    之對價，乃法律上應從速確定之債權，故本件原告請求自94
    年1月21日起至97年5月2日止之電費，其請求權已罹於2年短
    期消滅時效，故原告之請求應屬無理由。次查原告於97年4
    月30日即會同被告承辦人員乙○○等起封電表，卻遲至同年
    7月30日始發函通知被告應補繳費用，況且原告並未於97年5
    月2日、5月19日告知被告將依推算電度收費。再者，原告於
    97年7月30日始片面以通知被告補繳電費，兩造間並無「自
    民國97年5月初起即磋商補付電費事宜」之事實，亦無任何
    使原告誤認為被告有意補付之情事。另就被告為確認原告請
    求之法令依據，而向經濟部能源局申請就相關法令為函釋之
    行為，本屬機關依法行政之作為，此與被告是否業已同意原
    告補收電費之主張及計算並無關聯。復因原告自94年1月21
    日至97年5月2日每月均派員到場查察，並未指出電表接線有
    異狀，故就如何界定接線錯誤、何時起接線錯誤、被告此期
    間之正確用電量等事項，被告未能確切得知，故無同意原告
    請求之可能，亦無與原告磋商電費之餘地。末者被告98年1
    月10日並未接獲補收電費之相關通知，故本件時效之起算日
    ，若非依起訴狀送達日起回溯二年者，亦應以原告起訴前半
    年內、最近一次書面通知之日，亦即98年2月11日起回溯2年
    之日期為準。
  (二)查台灣電力公司營業規則僅係規定主管機關得監督電業之所
    定電價及收費標率，無法直接引為電業與用戶間權利義務事
    項之依據，易言之，電業與用戶間有關用電及收費事項，仍
    屬私法關係，就兩造間私法上權利義務之決定，應回歸民法
    以當事人有無合意為準。至經濟部能源局縱屬電業之主管機
    關，亦無法律授權可逕行決定用電戶與電業間，就電業事項
    私人法契約之成立與內容。況且原告之營業規則既屬原告公
    司之內部規定，則該規則自不應經濟部能源局之釋示或核定
    ，而有拘束被告之效力，原告欲依該營業規則請求被告補繳
    電費，即難憑採。
  (三)退步言之，縱認原告主張電表線路誤接屬實，亦非電度表故
    障，與營業規則第58條所稱「電度表發生故障」之情形尚屬
    有間，是原告得否主張本件請求，即有疑問。再者，原告援
    引其公司營業規則第64 條之規定：「電費因計算或計量發
    生錯誤而有確切證據者，應按錯誤期間之原計費標準予以補
    收或退還。」，主張其得向被告補收電費，惟依該規則文義
    以觀，原告欲依該規則之規定主張補收或退還電費者，原告
    自應提出計量錯誤（包含計量錯誤之原因、是否計量錯誤以
    及其數量）之具體證據，始足當之，然原告既每月至現場抄
    表查察，本件是否確有計量錯誤，原告豈有不知之理。又原
    告所列請求之金額，並未提出確切證據證明該錯誤計量之差
    額係如何計算而得，故原告自不得依本條要求被告補繳。
  (四)再者，原告如於本件另主張不當得利返還之法律關係，原告
    本應先證明被告究有何無法律上依據，而受有利益之事實。
    退步言之，若原告依據不當得利為請求，則原告公司之營業
    規則即無適用餘地，併此敘明。
  (五)綜上，本件原告請求之電費，係基於兩造間之供電契約，並
    無其他與不當得利請求權競合之關係；又原告之電費請求權
    已罹於時效而消滅，而被告對於罹於時效部分之電費，並非
    無法律上原因而受有利益，被告自毋庸負不當得利返還之法
    律責任等語資為抗辯。
  (六)並聲明：1.原告之訴及其假執行之聲請均予駁回。2.如受不
    利益之判決，請准供擔保免為假執行。
三、兩造不爭執事項：
  (一)被告行政大樓之用電（電號：00-00-0000-00-0）係於94年1
    月21日新設裝表，且被告係申請一經常與一備用供電，而經
    常與備用契約容量各為1200ＫＷ。
  (二)原告於裝設電表時，誤將電表之3Ｓ電流線接至2Ｓ端子，原
    告於發現錯誤後，即於97 年4月30日會同被告公司公司員工
    柯宏哲、被告之顧問公司工程師甲○○、被告之維護廠商（
    源益水電工程行）水電工己○○等人至現場確認，並於確認
    屬實後，當場予以改正。
  (三)兩造對電表失準期間，依電表計量原理計算所得出之被告實
    際用電度數無意見。
  (四)原告曾於97年7月30日以書面通知被告補繳電費，嗣於98年2
    月11日間，原告再次發函通知被告補繳電費。
  (五)就台灣省電機技師公會99年7月5日臺灣省電技尚字第
    0990171號函所附之鑑定報告結果，兩造均無意見。
  (六)如認定被告應補繳電費96年2月11日至97年4月27日應補繳的
    電費為638,657元，兩造均無意見
四、至原告主張電表計算被告用電量失準，就原告未收電費部分
    ，被告應依供電契約或不當得利規定予以返還，則為被告所
    否認，並以前詞置辯，是厥為本件爭點者應為：(一)原告依據
    供電契約發生之電費請求權是否有2 年短期消滅時效之適用
    ？(二)原告就短收之電費另依不當得利規定請求被告返還有無
    理由？經查：
  (一)按左列各款請求權，因二年間不行使而消滅：‧‧‧八、商
    人、製造人、手工業人所供給之商品及產物之代價。民法第
    127條第8款定有明文。又民法第127條第8款之「商品」，法
    律雖無明確定義，惟該條所定之請求權，在立法上均有宜速
    履行或應速履行之目的，是所謂「商品」定義之範圍，應自
    該商品是否屬「日常頻繁之交易，且有促從速確定必要性」
    以為觀察。查本件原告所請求者係被告使用電力所產生之對
    價，而電力為現代人生活、經營事業不可欠缺之物，故電力
    使用者眾多，再參酌目前電費收取多以2 個月為單位等情事
    ，則電力供給者將會因提供電力而頻繁產生電費請求權，若
    不儘速確定電力之債權債務關係，將會產生債權彼此間混亂
    之情形，揆諸上揭說明，自應認電費請求權屬民法第127 條
    第8款之請求權，而有該條短期消滅時效之適用。
  (二)按消滅時效，因請求而中斷。時效因請求而中斷者，若於請
    求後六個月內不起訴，視為不中斷。當事人主張有利於己之
    事實者，就其事實有舉證之責任。民法第129條第1項第1 款
    、第130條及民事訴訟法第277條分別定有明文。查本件原告
    雖另主張其於98年1月10日請求被告給付電費，並於未逾6個
    月期間之98年7月6日提起本件訴訟，自得請求自98年1月10
    日追溯之電費云云，惟被告否認98年1 月10日原告有催討之
    情事，原告復未能舉證以實其說，自難據此對原告為有利之
    認定。次查原告於97年7 月30日以書面通知被告補繳電費，
    嗣於98年2 月11日間，再次發函通知被告補繳電費等情事，
    為兩造所不爭執，惟因原告於97年7月30日請求被告履行債
    務後，未於6 個月內起訴，請求權消滅時效視為未中斷，惟
    原告於98年2月11日發函請求被告給付電費，並於該日後6個
    月內即98年7月6日向本院提起訴訟，揆諸首揭說明，即應以
    該日即98年2月11日為準向前追溯2年，又接線錯誤之電表已
    於97年4月修復，故被告應給付電費之期間應自96年2月11日
    至97年4月27日，而電費金額應為638,657元，亦為兩造所不
    爭執，則原告依供電契約得請求之金額應為638,659 元，應
    屬可採。
  (三)按無法律上之原因而受利益，致他人受損害者，應返還其利
    益，民法第179 條定有明文。次按因時效而免負義務，雖得
    認為受利益，但法律規定時效制度，其目的即在使受益人取
    得其利益，故除另有不當得利請求權與之競合之情形外，不
    能謂無法律上之原因而受利益（最高法院51年台上字第2881
    號判例要旨參照）。查本件被告係基於與原告間之供電契約
    而使用電力，與民法第179 條所規定無法律上原因之情形已
    屬有間，況且本件被告之所以無庸給付94年2月至96年2月10
    日之電費，係因被告抗辯請求權已罹於消滅時效之故，揆諸
    上揭判例意旨，自難認原告可依不當得利規定，請求被告給
    付94年2月至96年2月10間短收之電費，被告之抗辯應屬可採
    。
五、綜上所述，原告依供電契約請求被告給付638,657 元及自起
    訴狀繕本送達翌日即98年7 月11日起至清償日止按週年利率
    百分之5 計算之利息，為有理由，應予准許；逾此範圍之請
    求，為無理由，應予駁回。
六、本件訴訟費用，依民事訴訟法第87條第1項確定為162,474元
    （即裁判費13,474元、證人旅費2,000元、鑑定費用147,000
    元），並衡酌兩造之勝敗比例，由被告負擔百分之50即
    81,237 元，餘由原告負擔。
七、兩造均陳明願供擔保以代釋明，聲請宣告假執行或免為假執
    行，於原告勝訴部分，經核尚無不合，爰分別酌定相當之擔
    保金額宣告之。原告其餘假執行之聲請，因該部分訴之駁回
    而失所依據，不應准許。
八、本件判決基礎已臻明確，兩造其餘攻防方法經本院審酌後，
    核與判決結論不生影響，無逐一論駁之必要，併此敘明。
九、據上論結，本件原告之訴為一部有理由，一部無理由，依民
    事訴訟法第79條、第87條第1項，判決如主文。
中    華    民    國    99    年    9     月    7     日
                  民事第三庭    法  官  周素秋
以上正本係照原本作成。
如對本判決上訴，須於判決送達後20日內向本院提出上訴狀。如
委任律師提起上訴者，應一併繳納上訴審裁判費。
中    華    民    國    99    年    9     月    7     日
                                書記官  洪浩容

司法院資訊處製作；財團法人民間司法改革基金會備份。
